【裁判字號】    96,建,23
【裁判日期】    980624
【裁判案由】    給付承攬報酬
【裁判全文】
臺灣臺北地方法院民事判決                96年度建字第23號
原      告   丙○○
訴訟代理人   甲○○
被      告   乙○○
訴訟代理人   王聰明律師
上列當事人間給付承攬報酬事件，本院於民國98年6月3日言詞辯
論終結，判決如下：
    主      文
被告應給付原告新臺幣拾萬壹仟玖佰拾元，及自民國九
十五年十二月十四日起至清償日止，按週年利率百分之五計算之
利息。
原告其餘之訴駁回。
訴訟費用由被告負擔三分之一，餘由原告負擔。
本判決第一項，得假執行。但被告如以新臺幣拾萬壹仟玖佰
拾元為原告預供擔保，得免為假執行。
原告其餘假執行之聲請駁回。
    事實及理由
一、原告主張：
  (一)原告承攬被告所有門牌號碼為：臺北市○○街7 巷4之1號之
    室內裝修工程（下稱系爭工程），兩造原約定承攬總價為新
    臺幣（下同）396萬3,623元。原告於民國94年4 月11日開始
    施工，於94年7 月21日除冷氣係原廠出貨有故障待修外，其
    餘工程均已完工，關於系統櫃部分係與訴外人江支森購置，
    代購物件金額為17萬0,518元，兩造另追加工程金額為43萬8
    ,160 元，計入原承攬報酬金額396萬3,623元 後，原告合計
    可向被告請求之總金額共計457萬2,301元，扣除被告已支付
    之367萬0,518元，故被告尚有承攬報酬90萬1,783 元未支付
    。為此，爰依承攬契約之法律關係，請求被告給付承攬報酬
    等語。並聲明：1.被告應給付原告90萬1,783 元，及自起訴
    狀扇本送達之翌日起至清償日止按年利率5％ 計算之利息。
    2.請准供擔保宣告假執行。
  (二)對被告抗辯所為之陳述：
    系爭工程洽談時被告並未明白表示「工程預算在360 萬元範
    圍內」，系爭工程中各項工種，係被告商請原告代為尋找、
    報價、統籌、呈閱、議價，系爭工程部分廠商皆為被告本身
    之廠商，原告係身為管理者角色就估價單之內容進行統籌。
    原告所載明「一式」部分，只是為估價單第一張之總單上一
    貫提列方式，以方便被告了解各項工種之金額，並非被告所
    謂之統包。是未列入估價單部分，當然不在施工範圍，被告
    指示追加部分，原告當然得為工程款之追加。又施工過程中
    被告多次無預警主動要求變更追加，且被告多次拒絕配合冷
    氣檢修，才導致工程嚴重落後，被告追加部分亦皆不屬於原
    估價單內之細項，原告曾多次要求被告簽認，被告均予推委
    拒簽，被告不得藉口不付追加部分之各筆款項。再以天花板
    應為雙層之立體面積計算而非平面，冷氣部分因購置成品，
    原廠出貨如有故障，則非原告之責任。系爭工程並無瑕疵，
    被告所稱未施作部分或已扣款、或確有施作、或經被告主動
    要求變更並已施作完成，被告不得諉為拒付款之理由。被告
    所為抵銷抗辯，並無理由。
二、被告則以：系爭工程原估價為421萬6,980元，超出被告之預
    算360 萬元甚多，被告表示難以接受，原告乃建議被告買系
    統櫃後，重新估價將木作工程減少價額，其餘項目自動減5
    ％，使總價降低為360萬3,294元。詎原告在編列估價單時，
    故意將應有工程不列入估價項目中，而在施工後，冒出原先
    已約定施作項目之追加工程款43萬8,160元及系統櫃36萬1,5
    00元。另系爭工程契約約定施工應附帶部分，例如基本燈具
    燈泡，原告卻在施工中告知燈泡未估價在內，實違誠信。又
    原告虛灌施工坪數、專業能力不足，施工能力低落，以冷氣
    機之裝設為例，冷氣為原告所設計，但因設計不良，造成散
    熱不良，前後冷氣部分計維修21次。復以兩造原約定施工期
    為3個月，惟從94年4月至94年11月施工8 個月餘，猶未完工
    ，兩造乃於94年12月合意終止契約。再者，原告提出之總估
    價單上之「拆除工程」、「鐵件工程」、「鋁窗工程」、「
    泥作工程」等等，在「數量」上均載明「一式」，而15個項
    目己涵蓋全部工程項目，故原告係統包全部工程，自應就全
    部工程之完工、瑕疵負全責；原告所列「追加減明細核對表
    」既於施工後始列出，皆應含於原估價單之「一式」中，即
    均屬「開工前約定之範圍」，而不能列為追加工程。退步而
    言，縱認有追加工程，然原告從未在施工中為某項追加工程
    要求被告簽認，被告自無付款之義務。是被告應付之統包價
    及10％監工費396萬3,623元，加上系統櫃32萬6,000 元，共
    計428萬9,623元，被告已給付原告377萬5,900元，至多未付
    款僅51萬3,723 元，且原告所稱追加工程費用如前所述均不
    能要求被告給付。復以，原告未施作項目金額為29萬9,680
    元，其中原告自承未施作部分之金額為16萬1,790 元，且主
    臥、和室、廚房、主臥浴室全部面積僅30坪，原告計算為40
    坪，每坪2,800 元，其增列10坪立面部分，經被告另覓專家
    估算立面充其量5坪已足，而應扣除5坪款1萬4,000元，其餘
    不應計價，又例如玻璃邊加工，玻璃業者於按客戶購買尺寸
    裁切時，即應加工磨平，故不應另行計價，此部分未施作之
    扣款應有29萬9,680元－8,000元－1萬4,0 00元＝27萬7,680
    元。再以，本件原告遲延完工、冷氣設計不良、木作瑕疵致
    被告另請他人施作部分，被告自得向原告請求損害賠償，請
    求之項目及數額如下；(一)系爭工程原約定3 個月完工（即原
    告開工日94年4月11日至同年7月10日），如加計原告主張之
    天候因素及扣除假日（此部分應由原告舉證），寬列至同年
    7月底，則此時未完工，原告自94年8月1日起即屬違約，算
    至同年12月22日共計175日，依工程慣例，至少按日依總價
    之1/1,000計算遲延違約金，則原告應給付被告75萬0,750元
    之遲延違約金（計算式：總價428萬9,623元×1/1,000＝
    4,290 元，每日4,290元×175日＝75萬0,750元）。(二)地下
    樓臥室旁浴室入口門，原告原設計向內開啟式，但此方式會
    打到馬桶，故另請證人曾進興改成一字型拉門之費用為2萬
    元。被告爰以上開金額對原告為抵銷，則被告已無須給付原
    告等語，資為抗辯。並聲明：1.原告之訴暨其假執行之聲請
    均駁回。2.如受不利之判決，願供擔保請准宣告免為假執行
    。
三、兩造不爭執之事實：
  (一)原告與被告於94年4 月，約定由原告承攬被告系爭工程，系
    爭工程契約內容如本院卷(一)第64頁、第95頁至第115 頁所示
    。
  (二)被告就系爭工程業已給付原告共計421萬1,689元，有原告不
    爭執之工程款明細表附卷可稽。
四、兩造爭點及論述：
  (一)原告可否請求被告給付承攬報酬？兩造是否有約定追加工程
    ？如有，則追加項目為何？追加工程報酬數額為何？
    1.按當事人主張有利於己之事實者，就其事實有舉證之責任
      ，民事訴訟法第277 條前段定有明文，此為舉證責任之分
      配原則。申言之，主張權利存在之當事人，就權利發生事
      實，負有舉證責任；反之，主張權利不存在之當事人，就
      權利障礙事實、權利消滅事實及權利排除事實，負舉證責
      任。又稱承攬者，謂當事人約定，一方為他方完成一定之
      工作，他方俟工作完成，給付報酬之契約，報酬，應於工
      作交付時給付之，無須交付者，應於工作完成時給付，民
      法第490條、第505條第1項分別定有明文。依該條規定之
      文義，定作人對於承攬人負有支付報酬之義務，且此報酬
      債權，以工作之完成或交付時為清償支付之時期；換言之
      ，承攬人若已完成或交付所承作之工作，自得向定作人請
      求其支付報酬。是本件原告既依承攬契約之法律關係，請
      求被告給付承攬報酬，自應就兩造間有承攬契約之合意及
      工作已完成或交付等權利發生要件事實負其舉證之責，否
      則，無從為有利於原告之判決。
    2.經查，原告與被告於94年4 月，約定由原告承攬被告系爭
      工程，系爭工程契約內容如附件一所示之事實，為兩造所
      不爭執。又系爭工程契約上關於花崗石工程部分之複價金
      額雖記載為1萬4,500元，致與其上所載總價396萬3,623元
      未符，然觀之上開工程價格於系爭工程契約上記載為14萬
      9,825元，扣除複價所載「4,825」後，足認原告主張花崗
      石工程部分之複價金額1萬4,500元係14萬5,00元之誤載，
      應為可採。惟原告主張系爭工程經被告追加，此追加工程
      報酬為43萬8,160 元云云，則為被告所否認，是原告就兩
      造間有成立追加工程契約之事實，自須負舉證之責。而原
      告此部分之主張，無非係以追加減明細核對表、94年4月1
      6 日錄音譯文等為證。然追加減明細核對表上未經被告簽
      名確認，此觀之追加減明細核對表（見本院卷(一)第116 頁
      至第121頁）即明，且原告自承其係94年4月11日進場施作
      拆除工程，則其謂於94年4 月16日即有追加工程，自非無
      疑。況細觀94年4月16日錄音譯文（見本院卷(二)第12頁至
      第37頁），兩造並無就追加工程項目、金額等事項有所合
      致，是原告以此主張本件有追加工程，被告應就此部分給
      付43萬8,160 元之承攬報酬云云，應非可採。至於系爭工
      程中木作工程並未包括系統櫃價款之事實，有匠能實業有
      限公司報價單（見本院卷(一)第69頁至第71頁）附卷可稽，
      且有附件一系爭工程契約後附估價單第10頁至第13頁之施
      工項目可佐，參以被告自承：其應付之統包價及10％監工
      費39 6萬3,623元，加上系統櫃32萬6,000元，共計428萬9
      ,623 元，被告已給付原告377萬5,900 元，至多未付款僅
      51萬3, 723元 等語。是原告主張被告尚有51萬3,723元，
      尚屬可採，逾此部分，難謂原告已盡其舉證之責，其請求
      即非有據。
    3.被告雖抗辯：原告尚未完成系爭工程，原告不得請求被告
      給付承攬報酬云云。惟查：系爭工程契約係於94年4 月間
      成立，原告於94年4 月11日進場施作，而系爭工程除冷氣
      部分有所瑕疵，及附件三所示事項為兩造所爭執者（此部
      分應自原告請求中扣除之數額，如後所述）外，其餘項目
      均已完成，且交付被告使用之事實，業經本院至現場履勘
      ，並有勘驗筆錄（見本院卷(一)第231 頁）附卷可考，且有
      現場照片（見本院卷(一)第208頁至第219頁、第272頁至第2
      73頁、本院卷(二)第38頁至第39頁）在卷足憑，是被告抗辯
      原告未完成系爭工程，不得請求本件承攬報酬云云，尚非
      可採。
    4.綜上，原告依承攬契約之法律關係，主張被告尚有51萬3,
      723元承攬報酬未給付，應堪採信。
  (二)被告抵銷有無理由？
    1.按當事人主張有利於己之事實者，就其事實有舉證之責任
      ，民事訴訟法第277 條前段定有明文，此為舉證責任之分
      配原則。申言之，主張權利存在之當事人，就權利發生事
      實，負有舉證責任；反之，主張權利不存在之當事人，就
      權利障礙事實、權利消滅事實及權利排除事實，負舉證責
      任。又定作人以工作有瑕疵，主張承攬人應負瑕疵擔保責
      任，即須就工作有瑕疵之事實負舉證之責。是本件被告抗
      辯原告承攬之工作物有瑕疵，及為抵銷抗辯，自應對原告
      有上開情事盡其舉證之責。
    2.經查，系爭工程有如附表所示之項目未施作之事實，業據
      本院至現場勘驗確認無誤，並有勘驗筆錄附卷可考（見本
      院卷(一)第231頁至第239頁），且為原告於本院勘驗時所自
      承，被告現場亦未表示爭執，而此部分之數額合計為16萬
      1,790 元，自應於原告所得請求之數額中予以扣除。按因
      可歸責於承攬人之事由，致工作發生瑕疵者，定作人得請
      求損害賠償，民法第495條第1項定有明文。查系爭工程中
      地下樓臥室旁浴室入口門，原告原設計向內開啟式，但此
      方式致門扇開啟時將直接撞擊馬桶，此部分之設計顯有瑕
      疵，被告於兩造終止系爭工程契約後，另行委由證人曾進
      興將上開門扇改成一字型拉門，而支出2 萬元之事實，亦
      經本院現場勘驗確認無誤，有勘驗筆錄附卷可考（見本院
      卷(一)第236 頁），並經證人曾進興到場證述明確（見本院
      卷(一)第236頁），且有請款收據（見本院卷(一)第150頁）在
      卷可憑。是被告就此部分所為之抵銷抗辯，自為可採。故
      原告依承攬契約法律關係，請求被告給付51萬3,723 元承
      攬報酬中，應扣除原告自承未施作工項數額16萬1,790 元
      ，及被告因原告地下樓臥室旁浴室入口門設計不良所生2
      萬元之損害。
    3.被告另抗辯：主臥、和室、廚房、主臥浴室全部面積僅30
      坪，原告計算為40坪，每坪2,800 元，其增列10坪立面部
      分，經被告另覓專家估算立面充其量5坪已足，而應扣除5
      坪款1萬4,000元，其餘不應計價，又例如玻璃邊加工，玻
      璃業者於按客戶購買尺寸裁切時，即應加工磨平，故不應
      另行計價，此部分未施作之扣款應有29萬9,680元－8,000
      元－1萬4,000元＝27萬7,680元。系爭工程原約定3個月完
      工（即原告開工日94年4月11日至同年7月10日），如加計
      原告主張之天候因素及扣除假日（此部分應由原告舉證）
      ，寬列至同年7月底，則此時未完工，原告自94年8月1日
      起即屬違約，算至同年12月22日共計175日，依工程慣例
      ，至少按日依總價之1/1,000計算遲延違約金，則原告應
      給付被告75萬0,750元之遲延違約金（計算式：總價428萬
      9, 62 3元×1/1,000＝4,290元，每日4,290元×175日＝
      75萬0, 750元）云云。惟查：主臥、和室、廚房、主臥浴
      室全部面積僅30坪，原告計算為40坪，每坪2,800元，其
      增列10坪立面部分之事實，為兩造所不爭執。又油漆工程
      中關於天花板面積之計算，有其立體面積應予計算，而被
      告僅抗辯其另覓之專家估算立面充其量5坪已足云云，卻
      未提出證據以實其說，自無從遽認原告計算立體面積為10
      坪為不當。第以，玻璃光邊加工乃指磨平玻璃轉角銳利處
      ，被告徒以玻璃業者於按客戶購買尺寸裁切時，即應加工
      磨平，而不應另行計價數額為8,000元云云，並無證據可
      採。至於系爭工程契約，兩造就遲延完工部分，並未約定
      違約金及其數額之事實，為兩造所不爭執，是被告以工程
      慣例為由，抗辯原告應按日依總價之1/1,000計算之遲延
      違約金云云，亦非有當。
    4.綜上，被告抗辯原告請求給付51萬3,723元之承攬報酬中
      ，應扣除原告自承未施作工項數額16萬1,790元，及應賠
      償被告因原告地下樓臥室旁浴室入口門設計不良所生2萬
      元之損害，應為可採。
五、綜上所述，原告依承攬契約之法律關係，主張被告尚有51萬
    3,723 元承攬報酬未給付，雖為可採。然此數額中應扣除原
    告自承未施作工項數額16萬1,790 元，及就被告因原告地下
    樓臥室旁浴室入口門設計不良所生2 萬元之損害，是本件原
    告請求被告給付33萬1,933 元，及自起訴狀繕本送達之翌日
    即95年12月13日起至清償日止，按年利率5％ 計算之利息部
    分為有理由，應予准許，逾此部分為無理由，應予駁回。
六、兩造均陳明願供擔保聲請宣告假執行或免為假執行，經核原
    告勝訴部分，所命給付之金額未逾50萬元，依民事訴訟法第
    389條第1項第5 款規定，應依職權宣告假執行。另被告就原
    告勝訴部分陳明願供擔保，聲請宣告免為假執行，合於法律
    規定，爰酌定相當之擔保金額宣告之。至原告就敗訴部分所
    為假執行之聲請，因訴之駁回而失所附麗，應予駁回。
七、本件事證已明，兩造其餘攻擊防禦方法及所提之證據，核與
    判決結果無影響，毋庸再予一一論述，附此敘明。
八、據上論結，本件原告之訴為一部有理由、一部無理由，依民
    事訴訟法第79條、第389條第1項第5款、第392條第2 項，判
    決如主文。
中    華    民    國    98    年     6    月    24    日
                  民事第三庭  審判長法  官  丁蓓蓓
                                    法  官  魏式瑜
                                    法  官  周玉琦
以上正本係照原本作成。
如對本判決上訴，須於判決送達後20日內向本院提出上訴狀。
中    華    民    國    98    年     6    月    24    日
                                    書記官  劉英權
附表：
  ┌────┬─────────────┬────────┐
  │工程大項│工程項目                  │價格（新臺幣）  │
  ├────┼─────────────┼────────┤
  │鋁窗工程│（二）3.主臥格子窗        │  19,430        │
  ├────┼─────────────┼────────┤
  │        │      4.上掀一窗          │   4,000        │
  ├────┼─────────────┼────────┤
  │        │（三）1.B1旋轉百葉        │   8,464        │
  ├────┼─────────────┼────────┤
  │        │      2.天井鋁門組        │  11,250        │
  ├────┼─────────────┼────────┤
  │        │        旋轉百葉          │   2,880        │
  ├────┼─────────────┼────────┤
  │        │      3.浴室格子窗        │   5,800        │
  ├────┼─────────────┼────────┤
  │水電工程│（二）5.對講機配線        │   3,600        │
  ├────┼─────────────┼────────┤
  │木作工程│ 1F  11.造型區隔TV        │  49,500        │
  ├────┼─────────────┼────────┤
  │        │     15.和式造型玻璃屏隔  │   9,000        │
  ├────┼─────────────┼────────┤
  │        │     22.主臥化妝室造型壁版│  13,200        │
  ├────┼─────────────┼────────┤
  │        │     27.淋浴區明鏡        │   2,000        │
  ├────┼─────────────┼────────┤
  │        │     28.主臥化妝室明鏡    │   4,000        │
  ├────┼─────────────┼────────┤
  │油漆工程│矮櫃噴塗                  │   5,600        │
  ├────┼─────────────┼────────┤
  │玻璃工程│1F    3.TV牆版            │   4,050        │
  ├────┼─────────────┼────────┤
  │        │      8.化妝室拉門        │   3,300        │
  ├────┼─────────────┼────────┤
  │        │     17.客廳化妝明鏡      │   1,080        │
  ├────┼─────────────┼────────┤
  │        │        光邊加工          │     560        │
  ├────┼─────────────┼────────┤
  │        │     6.展示櫃門櫃之玻璃層 │   3,600        │
  │        │       板光邊加工         │                │
  ├────┼─────────────┼────────┤
  │        │     4.無框玻璃門之光邊加 │     880        │
  │        │       工                 │                │
  ├────┼─────────────┼────────┤
  │        │        特殊挖洞          │   6,900        │
  ├────┼─────────────┼────────┤
  │        │     13.洗臉臺明鏡        │   1,800        │
  ├────┼─────────────┼────────┤
  │        │        光邊加工          │     720        │
  ├────┼─────────────┴────────┤
  │        │                            共計16萬1,790元 │
  └────┴──────────────────────┘


司法院資訊處製作；財團法人民間司法改革基金會備份。
